臺灣橋頭地方法院民事判決
109年度重訴字第85號
原      告  謝青芳  
訴訟代理人  林怡君律師
複代理人    徐旻律師  
被      告  謝明峻  



            謝曾秀美
            謝騰宇  
            謝佳宏  
共      同
訴訟代理人  李玲玲律師
            林若馨律師
複代理人    陳星宇律師
上列當事人間請求分割共有物事件，於民國111年10月25日言詞
辯論終結，本院判決如下：
  主  文
被告謝明峻、謝曾秀美、謝騰宇、謝佳宏應就被繼承人謝連海所
有高雄市○○區○○段00地號土地權利範圍1796/2844辦理繼承登記
。
兩造共有之高雄市○○區○○段00地號土地准予分割。分割方法為原
物分配，如附件高雄市地政局楠梓地政事務所複丈日期109年9月
9日土地複丈成果圖方案A所示：編號12、面積247.51平方公尺部
分，分歸原告所有；編號12(1)、面積495.02平方公尺部分，分
歸被告等按附表一編號2至3應有部分之比例保持共有。
原告應依附表二所示之金額補償被告。
被告應連帶給付新臺幣貳拾貳萬元予原告。
原告其餘之訴駁回。
訴訟費用，其中分割共有物部分由兩造按附表一所示應有部分之比例負擔；不當得利部分則由被告連帶負擔百分之二十四，餘由原告負擔。　　　　　　　　　　　　　　　　　　　　
  事實及理由
壹、程序事項：
一、對於同一被告之數宗訴訟，除定有專屬管轄者外，得向就其
    中一訴訟有管轄權之法院合併提起之。但不得行同種訴訟程
    序者，不在此限；民事訴訟法第248條定有明文。查本件原
    告主張分割共有物及返還不當得利，被告皆為同一，且共有
    物專屬於本院管轄，則原告向本院合併提起本訴，核與上開
    規定無違，爰予准許。
二、按訴狀送達後，原告不得將原訴變更或追加他訴。但請求之
    基礎事實同一或擴張或減縮應受判決事項之聲明者，不在此
    限，民事訴訟法第255條第1項第2、3款定有明文。原告起訴
    時原聲明：㈠被告謝明峻、謝曾秀美、謝騰宇、謝佳宏應就
    謝連海生前所持有之左營區新博段0000-0000地號土地持份
    辦理繼承登記，且原告與被告謝明峻、謝曾秀美、謝騰宇、
    謝佳宏所共有之左營區新博段0000-0000地號土地應分割如
    附圖一所示。㈡被告謝明峻、謝曾秀美、謝騰宇、謝佳宏應
    連帶給付原告新台幣1,000,000元，謝曾秀美需於108年12月
    起每個月給付原告新台幣28,333元。嗣後變更聲明為：㈠被
    告謝明峻、謝曾秀美、謝騰宇、謝佳宏應就謝連海生前所持
    有之左營區新博段12地號土地持分辦理繼承登記，且原告與
    被告謝明峻、謝曾秀美、謝騰宇、謝佳宏所共有之左營區新
    博段12地號土地應分割如附圖一所示。㈡被告謝明峻、謝曾
    秀美、謝騰宇、謝佳宏應連帶給付原告新台幣916,666元。
    核其所為變更，係基於同一基礎事實，並減縮應受判決事項
    之聲明，與上開規定相符，爰予准許。
貳、實體事項：
一、原告主張：
    高雄市○○區○○段00地號土地（下稱系爭土地）為原告、被告
    謝明峻及訴外人謝連海共有，應有部分比例如附表所示。謝
    連海於民國108年5月18日死亡，其繼承人即被告4人，均尚
    未辦理繼承登記，爰請求被告4人就其被繼承人謝連海所有
    系爭土地應有部分辦理繼承登記。兩造就系爭土地並無約定
    不分割期限之契約，或有因使用目的而存在不能分割之情事
    ，惟兩造不能達成分割協議，爰依民法第824條第2項請求裁
    判分割系爭土地。又系爭土地上目前並無建物，作為停車場
    使用，為使系爭土地保留道路用地及維持使用價值，爰請求
    民事補正㈡狀後附附圖（見審重訴卷第219頁）所示編號A部
    分分歸由原告所有，編號B部分分歸被告共同取得。復以，
    謝連海生前以其與被告謝明峻之應有部分超過3分之2為由，
    自行決定承租對象，謝連海死亡後，亦由被告謝明峻片面決
    定，謝連海及被告謝明峻均將系爭土地出租他人作為停車場
    使用，而不願告知原告系爭土地之實際租金及租賃期間，亦
    未按原告應有部分比例給付租金予原告。經原告向高雄市調
    取系爭土地之租賃契約，謝連海分別於103年及106年與訴外
    人梁景財、吳家惠簽立租賃契約，每次租賃期間為3年，即
    於原告提起本訴前，原租賃契約尚存在，爰依民法第179條
    規定，以被告所述每月租金新臺幣（下同）50,000元計算，
    請求謝連海之繼承人即被告4人連帶給付原告自103年11月18
    日起至108年7月4日止之租金916,666元（計算式：50,000元
    /3×55）。爰依上開規定提起本訴，並聲明：㈠被告謝明峻、
    謝曾秀美、謝騰宇、謝佳宏應就謝連海生前所持有之左營區
    新博段12地號土地持分辦理繼承登記，且原告與被告謝明峻
    、謝曾秀美、謝騰宇、謝佳宏所共有之左營區新博段12地號
    土地應分割如附圖一所示。㈡被告謝明峻、謝曾秀美、謝騰
    宇、謝佳宏應連帶給付原告新台幣916,666元。
二、被告則均以：
    系爭土地係訴外人即謝連海之母親謝合所出資購買，登記於
    謝合之配偶謝新抱名下，嗣謝新抱於85年12月31日死亡後，
    由謝新抱之繼承人協議辦理系爭土地之分割繼承登記，其中
    謝連海登記取得應有部分1796/2844、原告登記取得應有部
    分948/2844、謝合登記取得應有部分100/2844；嗣謝合於93
    年9月6日以贈與為登記原因，移轉其就系爭土地之應有部分
    100/2844予被告謝明峻。然系爭土地為謝連海、原告、被告
    謝明峻等人共有時，因遵從系爭土地原實質所有人謝合之意
    思，將系爭土地全部交由謝連海管理、出租，收取之租金由
    謝合全權決定與使用，則原告因系爭土地出租所分配之租金
    ，已依分管協議交由謝合處分與使用，謝連海並無不當得利
    事實，原告即無從向謝連海之繼承人主張不當得利返還責任
    。其次，伊等同意分割系爭土地，惟不同意原告所提分割方
    案，伊等主張為免土地因細分而損失價值，系爭土地分割方
    法應如答辯一狀附圖所示，即編號A部分由伊等共同取得，
    並維持共有，其中1796/1896（即謝連海遺產部分）由伊等
    公同共有，其餘100/1896由被告謝明峻1人所有，以1796/18
    96、100/1896之比例維持分別共有；編號B則由原告單獨取
    得。又兩造就系爭土地並無不分割之約定，系爭土地亦無因
    使用目的不能分割之情形。而系爭土地原為謝連海、原告、
    被告謝明峻等人共有時，即存在上開分管協議，已如前述，
    嗣謝連海死亡後，已由兩造共同將系爭土地出租予訴外人吳
    家惠，此有108年11月22日新博段空地停車場租賃契約書可
    參。復以，原證5錄音光碟內容及其待證事實為何？原告均
    未說明。又原證6系爭土地租賃契約書所載之出租人為謝連
    海，伊等雖為謝連海之繼承人，惟伊等對於謝連海就系爭土
    地如何出租及出租內容等事項，毫無所悉，故伊等對於上開
    原證5、6之形式上真正均有爭執。並聲明：㈠兩造共有之高
    雄市○○區○○段○00地號土地依楠梓地政事務所109年9月9日複
    丈之成果圖進行分割，將方案A之編號12、面積247.51平方
    公尺部分分歸原告1人單獨取得；編號12(1)、面積495.02平
    方公尺部分則分歸被告謝明峻、謝曾秀美、謝騰宇、謝佳宏
    等人公同共有其中之應有部分1796/1896，被告謝明峻1人分
    別共有其中之應有部分100/1896。原告另應補償全體共同被
    告30,000元。㈡原告其餘之訴駁回。
三、兩造不爭執事項：
　㈠高雄市○○區○○段○00地號（下稱系爭土地）為原告、被告謝明
    峻及訴外人謝連海所共有，應有部分比例如附表所示。其中
    ，共有人之一謝連海於民國108年5月18日死亡，繼承人為被
    告4人，至今尚未辦理繼承登記。
　㈡兩造就系爭土地並無約定不分割期限之契約，或有因使用目
    的而存在不能分割之情事，惟兩造不能達成分割協議。
　㈢謝連海死亡後，改由兩造共同將系爭土地出租予訴外人吳家
    惠，租期自108年7月5日起至111年7月4日止，每月租金8500
    0元，有新博段空地停車場租賃契約書可證，此段期間被告
    均有依比例給付租金給原告。
四、本件爭點如下：
　㈠本件應如何分割始為適當？
　㈡原告請求被告連帶給付103年12月5日到108年7月4日租金新台
    幣916,666元有無理由？
五、本院判斷：
　㈠本件應如何分割始為適當？
　　⒈按各共有人，除法令另有規定外，得隨時請求分割共有物
      ；共有物之分割，依共有人協議之方法行之；分割之方法
      不能協議決定，或於協議決定後因消滅時效完成經共有人
      拒絕履行者，法院得因任何共有人之請求，命為下列之分
      配：一、以原物分配於各共有人，但各共有人均受原物之
      分配顯有困難者，得將原物分配於部分共有人。二、原物
      分配顯有困難時，得變賣共有物，以價金分配於各共有人
      ，或以原物之一部分分配於各共有人，他部分變賣，以價
      金分配於各共有人；以原物為分配時，如共有人中有未受
      分配，或不能按其應有部分受分配者，得以金錢補償之，
      民法第823條第1項本文、第824條第1至3項分別定有明文
      。復按定共有物分割之方法，固可由法院自由裁量，惟仍
      應斟酌共有人之意願、利害關係及分得部分所得利用之價
      值等情形，定一適當公平之方法以為分割（最高法院89年
      度台上字第724號判決意旨供參）。又分割共有物之訴，
      法院就其分割方法，固有依民法第824條第2項所定之分配
      方法，命為適當分配之自由裁量權，而不受任何共有人主
      張之拘束。然其分割方法仍以適當為限，故分割共有物，
      究以原物分割或變價分割為適當，法院應依共有物之性質
      、價值，斟酌當事人之聲明、意願，共有物之使用狀況及
      分割後之經濟效用等情形，符合公平經濟原則，並兼顧全
      體共有人之利益，而為公平適當之分割。
　　⒉經查，系爭土地共有人間並無不分割之協議存在，亦無法
      令規定不得分割之情形，則各共有人均得隨時請求分割，
      是本件原告請求分割，尚屬有據。次查，原告主張應就高
      雄市地政局楠梓地政事務所土地複丈成果圖（見本院卷第
      65頁）中分割方案A為分割，並將編號12之土地分割予原
      告、編號12-1之土地分割與被告，則上開二筆土地皆緊鄰
      馬路而得為有效利用，且被告對分割方案A亦表示無意見
      ，僅稱兩筆土地價值不同，須找補3萬元，亦經原告同意
      找補（見本院卷第377頁）。綜合上情，本院審酌系爭土
      地實際使用現況，出入交通狀況，當事人意願，分割後之
      土地使用情形等土地利用價值及經濟效益後，認原告主張
      之前開方案尚屬公平、合理，誠屬妥適之分割方案，應予
      准許，爰定其分割方法為如主文第2、3項所示。
　㈡原告請求被告連帶給付103年12月5日到108年7月4日租金916,
    666元有無理由？
　　⒈按共有物之管理，除契約另有約定外，應以共有人過半數
      及其應有部分合計過半數之同意行之；民法第820條第1項
      本文定有明文。次按土地法第34條之1係就共有土地或建
      築改良物之處分、變更及設定地上權、永佃權、地役權或
      典權所設之特別規定，共有土地之出租乃共有物管理行為
      ，與上述規定所指情形不同，尚無該條規定之適用。共有
      土地之出租，既屬共有物管理行為，則應適用民法第820
      條第1項之規定（最高法院104年度第5次民事庭會議決議(
      四)意旨供參）。又無法律上之原因而受利益，致他人受
      損害者，應返還其利益。雖有法律上之原因，而其後已不
      存在者，亦同。民法第179條定有明文。再按主張不當得
      利請求權存在之當事人，對於不當得利請求權之成立，應
      負舉證責任，即應證明他方係無法律上之原因而受利益，
      致其受有損害。如受利益人係因給付而得利時，所謂無法
      律上之原因，係指給付欠缺給付之目的。故主張該項不當
      得利請求權存在之當事人，應舉證證明該給付欠缺給付之
      目的（最高法院103年度台上字第2198號民事判決意旨供
      參）。
　　⒉經查，原告主張系爭土地於103年7月5日到108年7月4日間
      出租於第三人，每月租金為5萬元，並由被繼承人謝連海
      收取，其並未獲得按其應有部分計算之租金，業據其提出
      原告與被告謝明峻之LINE對話紀錄擷圖、錄音光碟及譯文
      （見本院審訴卷第41頁、證物袋及本院卷第43至53頁）在
      卷可稽，然自上開LINE對話紀錄觀之，原告稱「因為你說
      吳小姐50,000元真的是太低了」等語，並未經被告謝明峻
      答覆確認，且從前後文可知，應為雙方討論往後系爭土地
      租金事宜，不得據此推論前租金即為每月50,000元；又自
      原告提出之錄音譯文觀之，原告雖問系爭土地每月租金，
      停車場會計及訴外人吳家惠皆答5萬元，然上開錄音之日
      期分別為108年10月4日及108年9月30日，亦無從認定108
      年7月4日前之租金即為每月50,000元。
　　⒊再查，從證人梁景財證述：系爭土地應該租10幾年了，租
      約期間6、7年租金皆為12,000元，租金經訴外人吳家惠交
      付給被繼承人謝連海（見本院卷第169至170頁）；證人吳
      家惠證述：對於原告稱租金每月5萬元部分，係為原告在
      打聽行情，新博段另一個停車場租金為每月20,000元，附
      近土地要賣價格很高，但租金沒有（見本院卷第180至186
      頁），並提出高雄市○○區○○段00○00○0000地號土地租賃契
      約書二份（見本院卷第195至205頁）附卷可參。原告所提
      出之系爭土地停車場租賃契約書（見本院審訴卷第47至49
      頁）亦記載，系爭土地自106年7月5日至109年7月4日每月
      租金為12,000元。由上可知，系爭土地於103年7月5日至1
      08年7月4日之租金約在12,000元至20,000元間，是被告抗
      辯租金應以12,000元計算，尚堪採信，原告主張每月5萬
      元之租金，未提出其他證據以實其說，即屬無據， 實難
      採憑。
　　⒋又被告否認受有利益，並稱租金皆由被繼承人謝連海交付
      其母謝合等語置辯，則被告自應就前開有利於己之事實，
      負舉證責任。惟被告並未提出相關證據，僅以證人梁景財
      之證述：我們聊天再講，謝連海說錢都是交給他媽媽處理
      ，我想是不是給他媽媽生活費這樣，但沒有跟他媽媽接觸
      過，亦沒有親眼看過謝連海把租金交給他媽媽等語（見本
      院卷第173至174頁）；及證人吳家慧證述：我聽謝連海說
      租金都交給她母親處理等語（見本院卷第185頁），即辯
      稱其收受租金皆轉交其母親。則僅憑上開證人證詞，尚難
      認定被繼承人謝連海確實將每筆租金交付予其母謝合，從
      而被告仍應負返還不當得利之責任，堪予認定。
　　⒌綜上，系爭土地於103年12月5日至108年7月4日之租金為每
      月12,000元，已如上述；是原告主張依不當得利之法律規
      定，請求被告返還220,000元（計算式：12,000×(4×12+7)
      ×948/2844=220,000），即屬有據，應予准許；逾此部分
      之請求，即屬無據，不應准許。
六、末按，分割共有物之訴本質上並無訟爭性，係由法院斟酌何
    種分割方案較能增進共有物之經濟效益，並兼顧兩造之利益
    ，以決定適當之分割方法，並無所謂何造勝訴敗訴之問題，
    是以如將訴訟費用完全命形式上敗訴之被告負擔，實欠公允
    。本院審酌兩造各自因本件訴訟所得到之利益，認本件之訴
    訟費用，應由兩造依附表所示之應有部分比例負擔較為公平
    。另原告請求不當得利之部分，則依兩造勝敗之比例負擔，
    爰諭知如主文第6項所示，併予敘明。
七、綜上所述，原告依民法第823條第1項、第824條第2項請求被
    告謝明峻、謝曾秀美、謝騰宇、謝佳宏應就謝連海生前所持
    有之左營區新博段12地號土地持分辦理繼承登記，且原告與
    被告謝明峻、謝曾秀美、謝騰宇、謝佳宏所共有之左營區新
    博段12地號土地應分割如附圖一所示，為有理由，應予准許
    。原告依民法第179條請求被告謝明峻、謝曾秀美、謝騰宇
    、謝佳宏應連帶給付原告新台幣220,000元，亦有理由，應
    予准許；逾此部分之請求，即無理由，應予駁回。
八、本件事證已臻明確，兩造其餘攻擊防禦方法及所提證據，經
    審酌後認與判決結果無影響，爰不逐一論駁，附此敘明。
九、訴訟費用負擔之依據：民事訴訟法第80條之1及第79條。
中　　華　　民　　國　　111 　年　　11　　月　　17　　日
                  民事第一庭  法　官　劉建利
以上正本係照原本作成。
如對本判決上訴，須於判決送達後20日內向本院提出上訴狀。如
委任律師提起上訴者，應一併繳納上訴審裁判費。
中　　華　　民　　國　　111 　年　　11　　月　　17　　日
                              書記官　謝群育
附表一：高雄市○○區○○段00地號土地
編號 共有人 應有部分 1 謝青芳 948/2844 2 謝連海（未辦理繼承登記，由謝明峻、謝曾秀美、謝騰宇、謝佳宏公同共有） 1796/2844 3 謝明峻 100/2844 

附表二：
 應給付人（共有人） 謝青芳  應給付金額（元） 30,000 應受補償人（共有人） 應受補償數額（元） 共有人間應找補數額對應明細  謝連海之繼承人即謝明峻、謝曾秀美、謝騰宇、謝佳宏 28,418 28,418 謝明峻 1,582 1,582